ACORDAO-COMPLETO-2347110

ACÓRDÃO 3859/2019 ATA 16/2019 - PRIMEIRA CÂMARA

VISTOS, relatados e discutidos estes autos de tomada de contas especial instaurada pelo Fundo Nacional de Desenvolvimento da Educação (FNDE) em desfavor do Sr. Antonio Alves Serra, ex-prefeito do Município de Conceição da Feira/BA, em razão da impugnação parcial das despesas realizadas com os recursos transferidos à conta do Programa de Apoio a Estados e Municípios para Educação Fundamental de Jovens e Adultos, no exercício de 2003 (EJA/2003) ,
ACORDAM os Ministros do Tribunal de Contas da União, reunidos em sessão de 1ª Câmara, ante as razões expostas pelo Relator, em:
9.1. considerar revel o espólio do Sr. Antonio Alves Serra, nos termos do disposto no art. 12, §3º, da Lei 8.443/92;
9.2. acolher as alegações de defesa apresentadas pelo Município de Conceição da Feira/BA e excluí-lo da presente relação processual;
9.3. com fundamento nos arts. 1º, inciso I, 16, inciso III, alíneas “b” e “c”, da Lei 8.443/1992 c/c os arts. 19 e 23, inciso III, da mesma Lei, julgar irregulares as contas do Sr. Antonio Alves Serra (CPF XXX.444.655-XX) , e condenar seu espólio ou seus herdeiros legais, caso tenha havido a partilha de bens, até o limite do valor do patrimônio transferido, ao pagamento das quantias a seguir discriminadas, com a fixação do prazo de quinze dias, a contar das notificações, para comprovarem, perante o Tribunal (art. 214, inciso III, alínea “a”, do Regimento Interno) , o recolhimento das dívidas aos cofres do Fundo Nacional de Desenvolvimento da Educação (FNDE) , atualizada monetariamente e acrescida dos juros de mora, calculados a partir das respectivas datas, até a data do recolhimento, na forma prevista na legislação em vigor:
	VALOR ORIGINAL (R$) 
	DATA DA OCORRÊNCIA

	3.724,60
	12/5/2003

	1.479,90
	13/5/2003

	576,00
	14/5/2003

	1.768,08
	3/6/2003

	7.412,00
	5/6/2003

	1.280,00
	12/6/2003

	150,00
	16/6/2003

	12.858,20
	17/6/2003

	500,00
	20/6/2003

	5.869,00
	30/6/2003

	2.000,00
	11/7/2003

	899,90
	25/7/2003

	200,00
	1/8/2003

	500,00
	5/8/2003

	5.244,00
	8/9/2003

	4.089,40
	10/9/2003

	26.591,15
	11/12/2003

	5.003,61
	12/12/2003

	6.378,80
	15/12/2003

	2.320,00
	17/12/2003

	493,10
	18/12/2003

	3.767,00
	19/12/2003

	228,00
	30/12/2003

	431,72
	31/12/2003

9.4. autorizar, desde logo, nos termos do art. 28, inciso II, da Lei 8.443/1992, a cobrança judicial das dívidas caso não atendida a notificação;  
9.5. dar ciência da presente deliberação ao Fundo Nacional de Desenvolvimento da Educação (FNDE) , bem como à Procuradoria da República no Estado da Bahia, nos termos do § 3º do art. 16 da Lei 8.443/1992, para as providências que considere cabíveis.

Tomada de contas especial instaurada em razão da impugnação parcial das despesas realizadas com os recursos transferidos à conta do Programa de Apoio a Estados e Municípios para Educação Fundamental de Jovens e Adultos, no exercício de 2003

Primeira Câmara

Município Conceição da Feira/BA.

3. Responsáveis: Antonio Alves Serra (CPF XXX.444.655-XX, falecido) e Município de Conceição da Feira/BA (CNPJ 13.828.371/0001-08).

13.1. Ministros presentes: Walton Alencar Rodrigues (Presidente), Benjamin Zymler e Bruno Dantas.
13.2. Ministro-Substituto convocado: Augusto Sherman Cavalcanti (Relator).
13.3. Ministro-Substituto presente: Weder de Oliveira.

AUGUSTO SHERMAN

Adoto, como parte do relatório, a instrução elaborada no âmbito da então Secretaria de Controle Externo no Estado do Rio de Janeiro, que teve a anuência do dirigente da unidade técnica (peças 50 e 51) :
“INTRODUÇÃO
Trata-se de tomada de contas especial instaurada pelo Fundo Nacional de Desenvolvimento da Educação (FNDE) em desfavor do Sr. Antonio Alves Serra (falecido) , prefeito de Conceição da Feira/BA no período de 2001 a 2004, em razão da impugnação parcial das despesas realizadas com os recursos transferidos ao município, na modalidade fundo a fundo, à conta do Programa de Apoio a Estados e Municípios para Educação Fundamental de Jovens e Adultos no exercício de 2003 - EJA/2003, cujo objeto foi o custeio, em caráter suplementar, da formação continuada de docentes, da aquisição de livro didático e de material escolar, ou da aquisição de gêneros alimentícios para atendimento dos alunos de ensino fundamental de escolas públicas matriculados nos cursos da modalidade supletivo presencial, sendo repassado o valor total de R$ 112.500,00 mediante ordens bancárias (peça 1, p. 6 e 112; e peça 2, p. 75-99 e 115) .
As instruções anteriores encontram-se nas peças 5 e 34. 
HISTÓRICO
A prestação de contas foi aprovada em 24/8/2006 mesmo tendo sido apontadas falhas na documentação apresentada (peça 1, p. 8 e 122-130) . 
Em razão do Acórdão 2928/2006-TCU-Segunda Câmara (rel. AUGUSTO SHERMAN CAVALCANTI) , o FNDE cancelou a aprovação da referida prestação de contas “para retificação dos dados” em 7/12/2006, conforme página 130 da peça 1 (peça 1, p. 287-289) . Além disso, o FNDE realizou, no período de 29/6 a 3/7/2009, auditoria em programas financiados com recursos transferidos à Prefeitura Municipal de Conceição da Feira/BA, dentre os quais o EJA/2003, sendo detectado dano ao erário no montante de R$ 95.425,46.
Seguiu-se, então, a instauração da presente tomada de contas especial, que concluiu pela responsabilização do Sr. Antonio Alves Serra pelo prejuízo apurado, no valor original de R$ 95.425,46, em decorrência de irregularidades na execução e na comprovação da execução dos recursos do EJA/2003, conforme verificado no Relatório de Auditoria 14/2009 e no Parecer 619/014-DAESP/COPRA/CGCAP/Difin/FNDE/MEC (peça 2, p. 75-99) .
No âmbito desta Corte de Contas, a instrução inicial propôs a citação solidária do Sr. Antonio Alves Serra e do Município de Conceição da Feira/BA, por considerar que os extratos bancários da conta corrente 7.612-0, agência 1787-6, no Banco do Brasil, que tinha como titular a Prefeitura Municipal de Conceição da Feira - Recomeço, antigo nome do EJA (peça 1, p. 257-281) , abrangiam o período de 31/1 a 31/12/2003 em que foram creditados os recursos oriundos do EJA/2003 e comprovariam que o município foi beneficiário dos recursos federais transferidos, a exemplo do entendimento firmado no Acórdão 2161/2010-TCU-Primeira Câmara (rel. Marcos Bemquerer) .
Após tentativas fracassadas de citar o Sr. Antonio Alves Serra (peças 8 e 13-20) , o Serviço de Administração de Processo desta Secretaria constatou o falecimento do responsável. 
Não se obteve informações sobre possível inventário, mas penas que o responsável era solteiro e ao falecer, deixou três filhos e bens, conforme informação do Cartório do Registro de Imóveis e Hipotecas, Títulos e Documentos e Pessoas Jurídicas da Comarca de Cachoeira/BA (peça 51 do TCProcesso 020.502/2014-1) . Dessa forma, promoveu-se a citação solidária do município e do espólio do Sr. Antonio Alves Serra, por meio de ofícios dirigidos aos seus três filhos.
EXAME TÉCNICO
	Revelia do espólio do Sr. Antônio Alves Serra
Apesar de o espólio e herdeiros do Sr. Antônio Alves Serra terem tomado ciência dos expedientes que lhes foram encaminhados, conforme atestam a certidão do SA/Secex/RJ à peça 44, não atenderam a citação e não se manifestaram quanto às irregularidades verificadas.
Transcorrido o prazo regimental fixado e mantendo-se inertes os aludidos responsáveis, impõe-se que sejam considerados revéis, dando-se prosseguimento ao processo, de acordo com o art. 12, § 3º, da Lei 8.443/1992.
	Defesa do município
Em relação ao município, constam dos autos, às peças 10, 47 e 48, alegações de defesa apresentadas, sendo que as peças 47 e 48 possuem igual teor.
Abaixo são analisadas as alegações de defesa do ente municipal.
	Alegação: nulidade de citação
Aduz que o Ofício 965/2018-TCU/Secex/RJ foi dirigido a pessoa que nunca exerceu o cargo de Procurador Municipal. Salienta que o Dr. José Souza Pires (OAB/BA 9.755) apenas possuía relação contratual com o município, findada em 31/12/2018 (peça 49, p. 1) .
	Análise
O Município de Conceição da Feira já havia sido regularmente citado por meio do Ofício 1.175/2016-TCU/Secex/RJ, de 9/5/2016 (peça 9) , tendo apresentado resposta devidamente acompanhada de procuração outorgada ao Dr. José Souza Pires (OAB/BA 9.755) - peças 10 e 11. Em síntese, o município alegou na ocasião que não se beneficiou dos recursos impugnados e por isso não poderia ser responsabilizado.
Posteriormente, o município foi novamente citado no endereço e na pessoa do Dr. José Souza Pires (OAB/BA 9.755) que, até então, constava como representante do município no processo. Apesar de o município alegar em sua nova defesa que o causídico na ocasião da segunda citação não era mais procurador do município, o comparecimento espontâneo aos autos de outro procurador regularmente constituído é suficiente para suprir eventual falha na citação, conforme Acórdão 4193/2011-TCU-1º Câmara (rel. Ubiratan Aguiar) e Acórdão 2041/2008-TCU-Segunda Câmara (rel. Aroldo Cedraz) .
Sendo assim, não procede a alegação.
	Alegação: incompetência do TCU
Defende que, em se tratando de verbas recebidas mediante convênio entre o município e a União, quando tais verbas já foram creditadas e incorporadas à municipalidade, o ente lesado é o próprio município e não a União, sendo afastada a competência do TCU (peça 49, p. 7/8) .
	Análise
A competência deste Tribunal para julgar este processo decorre do fato de se tratar de recursos federais repassados pelo FNDE ao município, competindo ao gestor prestar contas da integralidade das verbas federais recebidas e comprovar a boa e regular aplicação desses recursos.
O fato de se tratar de transferência fundo a fundo não afasta a competência do TCU, pois os recursos são provenientes do orçamento da União e, portanto, não possuem natureza similar às transferências oriundas de repartição constitucional de receitas tributárias (Acórdão 5684/2014-TCU-1º Câmara, rel. Walton Alencar) .
Ainda que os recursos tivessem sido incorporados ao patrimônio municipal, conservariam o caráter de serem originários do erário federal e, com isso, permaneceriam sujeitos à fiscalização do TCU em sede de controle externo. Mantém-se intacto, portanto, o interesse da União em sua aplicação e destinação, consoante Acórdão 3.902/2016-TCU-1º Câmara (rel. Benjamin Zymler) .
Portanto, não procede a alegação.
	Alegação: ausência de responsabilidade solidária
Alega que o município não se beneficiou da malversação dos recursos públicos em questão, eis que, conforme os indícios aferidos pelo TCU, tais recursos não correspondem a serviços e/ou bens efetivamente prestados e/ou incorporados ao patrimônio público municipal (peça 10, p. 3) .
	Análise
Os extratos bancários juntados à peça 1, p. 257-281, demonstram que o município foi beneficiário dos recursos transferidos. Portanto, a exemplo do entendimento firmado no Acórdão 2161/2010-TCU-Primeira Câmara (rel. Marcos Bemquerer) , o Município deve ser condenado solidariamente com o gestor responsável, pois não comprova a boa e regular aplicação de bens e valores públicos, bem como não demonstra que não se beneficiou da malversação dos recursos públicos em questão.
Dessa forma, não procede a alegação.
	Alegação: ocorrência de desvio de objeto
Defende que, no caso em comento, caracteriza-se como desvio de objeto, uma vez que, muito embora os recursos não tenham sido aplicados nos exatos termos da norma que rege o programa EJA, teriam sido aplicados na finalidade do programa (peça 49, p.10/11) 
	Análise
O Acórdão 2928/2006-TCU-Segunda Câmara (rel. Augusto Sherman) constatou irregularidade, que foi então preliminarmente identificada como aparente desvio de finalidade ou possível desvio de recursos na aplicação de recursos do programa. O município alega, mas não demonstra a ocorrência de desvio de objeto. A respeito, consta dos autos a mencionada confirmação de movimentação dos recursos federais transferidos em conta corrente da titularidade da Prefeitura Municipal. Em cumprimento à determinação do relator, o subsequente Relatório de Auditoria 14/2009, elaborado pelo concedente (peça 1, p. 391-404 e peça 2, p. 5-7) , foi conclusivo quanto a ter ocorrido dano ao erário oriundo das irregularidades descritas em seus itens 3.3 a 3.6 (alíneas “c” a “f”) do relatório, no montante original de R$ 95.425,46 da seguinte forma: R$ 93.332,74 decorrentes de documentação insuficiente para que comprove despesas realizadas à conta do Programa EJA/2003 (item 3.3 do relatório) ; R$ 11,00 por pagamentos indevidos de tarifas bancárias com esses recursos (item 3.4 do relatório) ; R$ 1.650,00 decorrentes de realização de despesas em desacordo com as modalidades previstas (item 3.5 do relatório) ; R$ 431,72 em razão da não aplicação dos recursos do programa no mercado financeiro (item 3.6 do relatório) . 
O que se extrai dos autos, portanto, e não resta refutado, é a ausência de documentação para que comprove despesas realizadas à conta do Programa, conforme Relatório de Auditoria 14/2009. Frise-se que quase a totalidade do dano ao erário apurado decorreu da insuficiência de documentação para que comprove despesas realizadas.
Ocorre que a responsabilização do ente federado beneficiário de transferência de recursos da União se dá quando haja a comprovação de que ele auferiu benefício decorrente da irregularidade cometida; caso contrário, a responsabilidade pelo dano é exclusiva do agente público. Nos autos, somente a parcela de “R$ 1.650,00, decorrentes de realização de despesas em desacordo com as modalidades previstas (item 3.5 do relatório) ”, é que seria desvio de finalidade em benefício do município.
Ante o exposto, não procede a alegação.
CONCLUSÃO
Diante da revelia do espólio do Sr. Antônio Alves Serra e inexistindo nos autos elementos que permitam concluir pela ocorrência de boa-fé ou de outros excludentes de culpabilidade em sua conduta, propõe-se que suas contas sejam julgadas irregulares e que o responsável seja condenado em débito.
Em face da análise, propõe-se rejeitar as alegações de defesa apresentadas pelo município, uma vez que não foram suficientes para sanear as irregularidades. 	Os argumentos de defesa tampouco lograram afastar o débito imputado. Desse modo, suas contas devem ser julgadas irregulares, nos termos do art. 202, § 6º, do Regimento Interno/TCU. 
De fato, a jurisprudência neste Tribunal é pacífica no sentido de que, caracterizado o desvio de finalidade e a utilização de recursos em favor da municipalidade, incumbe a esta última o ônus da devolução, aplicando-se em situações do gênero a Decisão Normativa 57, de 5/5/2004, que estabelece em seu art. 3º:
Caso comprovado que o ente federado se beneficiou pela aplicação irregular dos recursos federais transferidos, o Tribunal, ao proferir o julgamento de mérito, condenará diretamente o Estado, o Distrito Federal ou o município, ou a entidade de sua administração, ao pagamento do débito, podendo, ainda, condenar solidariamente o agente público responsável pela irregularidade e/ou cominar-lhe multa.
Em consequência, cabe afastar a aplicação de eventual multa aos responsáveis, ou seja, ao Sr. Antônio Alves Serra, eis que falecido antes do trânsito em julgado do processo, e ao Município de Conceição da Feira/BA, neste caso consoante a referida orientação contida na DN 57/2007 e à linha geral da jurisprudência deste Tribunal quanto à matéria.
Por fim, considerando que a baixa materialidade da parcela de R$ 1.650,00, decorrentes de realização de despesas em desacordo com as modalidades previstas (item 3.5 do relatório) , que seria desvio de finalidade em benefício do município, propõe-se deixar de condenar solidariamente o município pelo valor deste débito.
PROPOSTA DE ENCAMINHAMENTO
33.	Diante do exposto, submetem-se os autos à consideração superior, propondo:
com fundamento nos arts. 1º, inciso I, 16, inciso III, alínea ‘c’, e § § 1º e 2º da Lei 8.443/1992 c/c os arts. 19 e 23, inciso III, da mesma lei, e com arts. 1º, inciso I, 209, inciso III, e § § 1º e 5º, 210 e 214, inciso III, do Regimento Interno, que sejam julgadas irregulares as contas do espólio do Sr. Antonio Alves Serra, CPF XXX.444.655-XX, na condição de Prefeito do Município de Conceição da Feira/BA no período de 2001 a 2004, e condenar seu espólio ou seus herdeiros legais, caso tenha havido a partilha de bens, até o limite do valor do patrimônio transferido, ao pagamento das quantias a seguir especificadas, com a fixação do prazo de quinze dias, a contar das notificações, para que comprovem, perante este Tribunal (art. 214, inciso III, alínea ‘a’, do Regimento Interno) , o recolhimento das dívidas aos cofres do Fundo Nacional de Desenvolvimento da Educação - FNDE, atualizadas monetariamente e acrescidas dos juros de mora, calculados a partir das datas discriminadas, até a data dos recolhimentos, na forma prevista na legislação em vigor, abatendo-se na oportunidade a quantia eventualmente ressarcida, na forma da legislação em vigor, em decorrência da não comprovação da boa e regular aplicação de parte dos recursos federais recebidos à conta do Programa de Apoio a Estados e Municípios para Educação de Jovens e Adultos, no exercício de 2003:
	VALOR ORIGINAL (R$) 
	DATA DA OCORRÊNCIA

	532,00
	5/6/2003

	1.197,00
	5/6/2003

	3.724,60
	12/5/2003

	1.479,90
	13/5/2003

	576,00
	14/5/2003

	1.768,08
	3/6/2003

	5.683,00
	5/6/2003

	1.280,00
	12/6/2003

	150,00
	16/6/2003

	12.858,20
	17/6/2003

	500,00
	20/6/2003

	1.537,00
	30/6/2003

	4.332,00
	30/6/2003

	2.000,00
	11/7/2003

	899,90
	25/7/2003

	200,00
	1/8/2003

	500,00
	5/8/2003

	5.244,00
	8/9/2003

	4.089,40
	10/9/2003

	1.180,50
	11/12/2003

	422,80
	11/12/2003

	4.332,00
	11/12/2003

	4.332,00
	11/12/2003

	4.332,00
	11/12/2003

	4.332,00
	11/12/2003

	4.332,00
	11/12/2003

	3.327,85
	11/12/2003

	123,91
	12/12/2003

	4.732,07
	12/12/2003

	147,63
	12/12/2003

	6.378,80
	15/12/2003

	2.320,00
	17/12/2003

	493,10
	18/12/2003

	660,00
	19/12/2003

	3.107,00
	19/12/2003

	228,00
	30/12/2003

	1,00
	6/3/2003

	1,00
	2/4/2003

	1,00
	5/5/2003

	1,00
	3/6/2003

	1,00
	2/7/2003

	1,00
	4/8/2003

	1,00
	2/9/2003

	1,00
	2/10/2003

	1,00
	4/11/2003

	1,00
	2/12/2003

	1,00
	5/1/2004

	1.650,00
	10/12/2003

	16,65
	12/5/2003

	53,92
	16/5/2003

	97,12
	29/5/2003

	51,19
	3/6/2003

	31,73
	5/6/2003

	52,40
	12/6/2003

	19,22
	16/6/2003

	2,03
	20/6/2003

	1,96
	30/6/2003

	24,70
	11/7/2003

	13,41
	25/7/2003

	3,46
	1/8/2003

	1,16
	5/8/2003

	5,78
	8/9/2003

	4,08
	2/10/2003

	4,86
	4/11/2003

	5,31
	10/12/2003

	17,91
	11/12/2003

	7,15
	12/12/2003

	5,58
	15/12/2003

	9,06
	18/12/2003

	2,72
	30/12/2003

	0,32
	31/12/2003

Valor atualizado até 30/4/2018: R$ 215.039,95 (peça 33) 
autorizar, desde logo, nos termos do art. 28, inciso II, da Lei 8.443/1992, a cobrança judicial das dívidas, caso não atendidas as notificações;
encaminhar cópia da deliberação ao Procurador-Chefe da Procuradoria da República no Estado da Bahia, nos termos do § 3º do art. 16 da Lei 8.443/1992 c/c o § 7º do art. 209 do Regimento Interno do TCU, para adoção das medidas cabíveis; e comunicar-lhe que o relatório e o voto que a fundamentarem podem ser acessados por meio do endereço eletrônico www.tcu.gov.br/acordaos e que, caso haja interesse, o Tribunal pode enviar-lhe cópia desses documentos sem qualquer custo. 
2.	O Ministério Público, em parecer da lavra do Procurador Júlio Marcelo de Oliveira, manifestou-se no seguinte sentido (peça 52) :
II
O Ministério Público de Contas concorda, no essencial, com a proposta de encaminhamento formulada pela unidade técnica, mas considera necessário efetuar alguns ajustes nessa proposta e na fundamentação expendida pelo Auditor, pelos motivos indicados a seguir.
Em primeiro lugar, verifica-se que a proposta de encaminhamento apresentada pela Secex/RJ foi omissa quanto ao tratamento processual a ser dado ao Município de Conceição da Feira/BA. De fato, nada foi proposto acerca do acolhimento ou da rejeição das alegações de defesa apresentadas pelo ente municipal ou acerca do julgamento de suas contas ou da sua exclusão da relação processual.
Além dessa omissão, houve contradição entre a análise, a conclusão e a proposta de encaminhamento elaboradas pela unidade técnica, como detalhado abaixo.
Da leitura dos itens 22 a 29 da instrução (peça 50) , verifica-se que o Auditor considerou improcedentes as alegações do Município de que não teria se beneficiado da malversação dos recursos públicos e de que não teria havido desvio de finalidade, e sim desvio de objeto. Nessa análise, o Auditor afirmou, por exemplo, que “o Município deve ser condenado solidariamente com o gestor responsável, pois não comprova a boa e regular aplicação de bens e valores públicos, bem como não demonstra que não se beneficiou da malversação dos recursos públicos em questão” (item 23 da instrução) . 
Já no item 31 da instrução, dentro do tópico “Conclusão”, o Auditor concluiu, primeiramente, que as alegações de defesa apresentadas pelo Município devem ser rejeitadas, pois não sanearam as irregularidades nem lograram afastar o débito, e que, desse modo, suas contas devem ser julgadas irregulares, nos termos do art. 202, § 6º, do Regimento Interno do TCU. Mas, em seguida, no item 34 da instrução, o Auditor afirmou que, dada a baixa materialidade da parcela de R$ 1.650,00, decorrente da realização de despesa em desacordo com as modalidades previstas, que seria desvio de finalidade em benefício do município, deixaria de propor a condenação solidária do município pelo valor desse débito e, na proposta de encaminhamento apresentada (item 33 da instrução) , não há nenhuma menção ao Município de Conceição da Feira/BA.
Apesar de a instrução estar omissa e contraditória, depreende-se que o Auditor, com o aval do Diretor, deixou de propor a condenação do município, por entender que única parcela do débito que se caracterizava como desvio de finalidade em proveito do ente municipal era a parcela de R$ 1.650,00, mencionada no item 3.5 do Relatório de Auditoria 14/2009 do FNDE (realização de despesa com transporte escolar, em desacordo com as modalidades previstas no programa) , que seria insignificante.
Ao ver do MP de Contas, todavia, a utilização de recursos do EJA/2003 para o pagamento de despesa com transporte escolar não configura desvio de finalidade, e sim desvio de objeto, consoante seguinte precedente jurisprudencial:
“A utilização de recursos do Programa de Apoio aos Sistemas de Ensino para Atendimento à Educação de Jovens e Adultos (PEJA) para o pagamento de despesas com transporte escolar configura hipótese de desvio de objeto, e não de desvio de finalidade, não implicando, por si só, a imputação de débito.” (Jurisprudência Selecionada, Acórdão 2870/2018-TCU-Segunda Câmara | Relator: JOSÉ MUCIO MONTEIRO) 
Desse modo, não cabe condenar em débito pela parcela de R$ 1.650,00 (data de referência: 10/12/2003) nem o município, nem o exprefeito.
No que tange à parcela de R$ 11,00, referente ao pagamento indevido de tarifas bancárias com recursos do programa, entende-se que também deve ser excluída do débito, seja por sua insignificância, seja porque a jurisprudência do Tribunal tem apontado no sentido da não condenação em débito do responsável por esse tipo de irregularidade (vide Acórdão 169/2019-TCU-Primeira Câmara, 2.508/2018-2ª Câmara, 7.596/2017-2ª Câmara e 6.197/2016-1ª Câmara) .
Quanto às demais parcelas do débito indicadas nos ofícios de citação solidária, entende-se que deve ser excluída a responsabilidade do município, uma vez que não se referem a despesas realizadas em proveito do ente municipal, não atraindo, portanto, o disposto no art. 3º da Decisão Normativa 57/2004.
De fato, tais parcelas referem-se às seguintes irregularidades, cuja responsabilidade recai somente sobre o exprefeito: insuficiência de documentação comprobatória de despesas e ausência de aplicação de recursos no mercado financeiro.
No caso do débito decorrente da ausência de aplicação de recursos no mercado financeiro, considerando-se que é composto de diversas parcelas de pequeno valor, com datas de referência que vão de 12/5/2003 a 31/12/2003, propõe-se, para fins de simplificação e em benefício do responsável, que o débito seja consolidado em uma única parcela de R$ 431,72, com data de referência em 31/12/2003.
Portanto, cumpre julgar irregulares as contas do Sr. Antonio Alves Serra, condenando-se seu espólio, ou seus herdeiros legais, caso tenha havido a partilha, ao pagamento do débito discriminado nos ofícios citatórios, exceto a parcela de R$ 1.650,00 (data de referência: 10/12/2003) e as parcelas relativas ao pagamento de tarifas bancárias (datas de referência entre 6/3/2003 e 5/1/2004) .
Quanto ao Município de Conceição da Feira/BA, cumpre acolher suas alegações de defesa, para excluí-lo da presente relação processual.
III
Ante o exposto, o Ministério Público de Contas, divergindo parcialmente da proposta de encaminhamento apresentada pela unidade técnica, manifesta-se no sentido de o Tribunal:
a) considerar revel o espólio do Sr. Antonio Alves Serra;
b) acolher as alegações de defesa apresentadas pelo Município de Conceição da Feira/BA, para excluí-lo da presente relação processual;
c) julgar irregulares as contas do Sr. Antonio Alves Serra, com fundamento nos arts. 1º, inciso I, e 16, inciso III, alíneas “b” e “c”, da Lei 8.443/1992, e condenar seu espólio ou seus herdeiros legais, caso tenha havido a partilha de bens, até o limite do valor do patrimônio transferido, ao pagamento das quantias a seguir especificadas, com a fixação do prazo de quinze dias, a contar das notificações, para que comprovem, perante este Tribunal (art. 214, inciso III, alínea “a”, do Regimento Interno) , o recolhimento da dívida aos cofres do Fundo Nacional de Desenvolvimento da Educação (FNDE) , atualizada monetariamente e acrescida dos juros de mora, calculados a partir das datas discriminadas, até a data dos recolhimentos, na forma prevista na legislação em vigor, abatendo-se, na oportunidade, a quantia eventualmente ressarcida:
	VALOR ORIGINAL (R$) 
	DATA DA OCORRÊNCIA

	3.724,60
	12/5/2003

	1.479,90
	13/5/2003

	576,00
	14/5/2003

	1.768,08
	3/6/2003

	7.412,00
	5/6/2003

	1.280,00
	12/6/2003

	150,00
	16/6/2003

	12.858,20
	17/6/2003

	500,00
	20/6/2003

	5.869,00
	30/6/2003

	2.000,00
	11/7/2003

	899,90
	25/7/2003

	200,00
	1/8/2003

	500,00
	5/8/2003

	5.244,00
	8/9/2003

	4.089,40
	10/9/2003

	26.591,15
	11/12/2003

	5.003,61
	12/12/2003

	6.378,80
	15/12/2003

	2.320,00
	17/12/2003

	493,10
	18/12/2003

	3.767,00
	19/12/2003

	228,00
	30/12/2003

	431,72
	31/12/2003

d) autorizar, desde logo, nos termos do art. 28, inciso II, da Lei 8.443/1992, a cobrança judicial da dívida, caso não atendidas as notificações;
e) encaminhar cópia da deliberação ao Procurador-Chefe da Procuradoria da República no Estado da Bahia, nos termos do § 3º do art. 16 da Lei 8.443/1992 c/c o § 7º do art. 209 do Regimento Interno do TCU, para adoção das medidas cabíveis, e comunicar-lhe que o relatório e o voto que a fundamentarem podem ser acessados por meio do endereço eletrônico www.tcu.gov.br/acordaos, e que, caso haja interesse, o Tribunal pode enviar-lhe cópia desses documentos sem qualquer custo;
f) dar ciência da deliberação que vier a ser proferida ao FNDE.
		É o relatório.

Ricardo Dantas Moreira (OAB/BA 34.697) e outros.

Procurador Júlio Marcelo de Oliveira.

TOMADA DE CONTAS ESPECIAL. MUNICÍPIO DE CONCEIÇÃO DA FEIRA/BA. PROGRAMA DE APOIO A ESTADOS E MUNICÍPIOS PARA EDUCAÇÃO FUNDAMENTAL DE JOVENS E ADULTOS - EJA/2003. NÃO COMPROVAÇÃO DA APLICAÇÃO DOS RECURSOS. CITAÇÃO SOLIDÁRIA DO EXPREFEITO E DO MUNICÍPIO. AFASTAMENTO DA RESPONSABILIDADE DO ENTE MUNICIPAL. CIÊNCIA DO FALECIMENTO DO RESPONSÁVEL. CITAÇÃO DO ESPÓLIO. REVELIA. CONTAS IRREGULARES. DÉBITO.

TOMADA DE CONTAS ESPECIAL (TCE)

Secretaria de Controle Externo no Estado do Rio de Janeiro.

Em apreciação, tomada de contas especial instaurada pelo Fundo Nacional de Desenvolvimento da Educação (FNDE) em desfavor do Sr. Antonio Alves Serra, ex-prefeito do Município de Conceição da Feira/BA, em razão da impugnação parcial das despesas realizadas com os recursos transferidos à conta do Programa de Apoio a Estados e Municípios para Educação Fundamental de Jovens e Adultos, no exercício de 2003 (EJA/2003) .
2.	Embora a prestação de contas tenha sido, inicialmente, aprovada, ainda que apontadas falhas na documentação apresentada, o FNDE promoveu auditoria no programa, em atenção ao Acórdão 2928/2006-TCU-Segunda Câmara, por meio do qual o Tribunal determinou a adoção de providências com vistas à completa apuração de possíveis irregularidades na aplicação dos recursos repassados ao município por conta do EJA/003.
3.	Do total de recursos transferidos (R$ 112.500,00) , a fiscalização apontou débito de R$ 95.425,46, tendo em vista a apresentação de documentação insuficiente para comprovar despesas (R$ 93.332,74) , pagamento indevido de tarifas bancárias (R$ 11,00) , realização de despesa com serviços de transporte de estudantes em desacordo com as modalidades previstas (R$ 1.650,00) e ausência de aplicação dos recursos no mercado financeiro (R$ 431,72) .
4.	No âmbito desta Corte, a unidade técnica realizou a citação solidária do Sr. Antonio Alves Serra e do Município de Conceição da Feira/BA, por considerar que o ente municipal foi beneficiário dos recursos federais transferidos para conta de titularidade da prefeitura. Após tentativas fracassadas de localizar o ex-prefeito e constatado seu falecimento em 27/2/2013, promoveu-se a citação solidária do município e do espólio do Sr. Antonio Alves Serra, por meio de ofícios dirigidos aos seus três filhos.
5.	Apenas o Município de Conceição da Feira/BA apresentou alegações de defesa.
6.	A proposta da Secex-RJ é de julgar irregulares as contas do espólio e condená-lo ou seus herdeiros legais, caso tenha havido a partilha de bens, até o limite do valor do patrimônio transferido, à restituição dos respectivos montantes não comprovados.
7.	O Ministério Público concorda, no essencial, com a proposta formulada pela unidade técnica, mas considera necessário efetuar ajustes no encaminhamento e na fundamentação expendida pelo auditor.
8.	Anuo à manifestação do Procurador Júlio Marcelo de Oliveira, de modo que adoto seu parecer como minhas razões de decidir.
9.	O entendimento que se infere da análise produzida pela unidade técnica é que o município deveria ser responsabilizado apenas pela parcela de R$ 1.650,00, decorrente da realização de despesa com serviços de transporte de estudantes, em desacordo com as modalidades previstas para o EJA. Contudo, deixou de propor a condenação do ente municipal, considerando o valor insignificante.
10.	Acompanho o posicionamento do MP/TCU de que, na realidade, a utilização de recursos do EJA/2003 para o pagamento de despesa com transporte escolar não configura desvio de finalidade, e sim desvio de objeto, nos termos do enunciado da jurisprudência que acompanha o Acórdão 2870/2018-TCU-Segunda Câmara:
“A utilização de recursos do Programa de Apoio aos Sistemas de Ensino para Atendimento à Educação de Jovens e Adultos (PEJA) para o pagamento de despesas com transporte escolar configura hipótese de desvio de objeto, e não de desvio de finalidade, não implicando, por si só, a imputação de débito.” 
11.	Assim, referida parcela deve ser afastada do débito.
12.	De igual modo, cabe excluir do dano o montante de R$ 11,00, referente ao pagamento de tarifas bancárias, com amparo no entendimento do Tribunal de que “Não cabe imputação de débito a convenente em razão de despesas bancárias decorrentes da simples utilização de serviços bancários necessários e inevitáveis para a manutenção da conta corrente específica e para a execução do objeto do convênio, que não sejam consequência de comportamento inadequado do titular da conta corrente”, consoante Acórdão 169/2019-TCU-Primeira Câmara.
13.	Quanto às demais parcelas do débito, decorrentes da insuficiência de documentação comprobatória de despesas e da ausência de aplicação de recursos no mercado financeiro, remanesce a responsabilidade apenas do ex-prefeito, eis que não configuram benefício do ente federado, afastando a aplicação do disposto no art. 3º da Decisão Normativa 57/2004.
14.	Cabe, portanto, acolher as alegações de defesa oferecidas pelo Município de Conceição da Feira/BA e excluí-lo da presente relação processual, como proposto pelo Representante do Ministério Público.
15.	Já em relação ao Sr. Antonio Alves Serra, constatado seu falecimento e efetivada a citação do espólio, sem a apresentação de alegações de defesa ou recolhimento da quantia devida, cabe considera-lo revel, nos termos do art. 12, § 3º, da Lei 8.443/1992, dando-se prosseguimento aos autos.
16.	Nesse sentido, cumpre julgar irregulares as contas do Sr. Antonio Alves Serra, condenando-se seu espólio, ou seus herdeiros legais, caso tenha havido a partilha, ao pagamento do débito no montante de R$ 93.764,46, em razão da documentação insuficiente para comprovar despesas (R$ 93.332,74) e da ausência de aplicação dos recursos no mercado financeiro (R$ 431,72) .
17.	A propósito, quanto a esse item do débito (ausência de aplicação no mercado financeiro) , acolho a sugestão do Procurador de consolidar as diversas parcelas de pequeno valor, com datas de referência que vão de 12/5/2003 a 31/12/2003, em uma única parcela de R$ 431,72, com data de referência em 31/12/2003, para fins de simplificação e sem prejuízo ao responsável.
18.	Apropriado, ainda, nos termos do art. 16, § 3º, da Lei 8.443/92, dar ciência da deliberação à Procuradoria da República no Estado da Bahia para adoção das medidas que considere cabíveis.
	Ante o exposto, manifesto-me por que o Tribunal aprove o acórdão que ora submeto à apreciação deste Colegiado.
TCU, Sala das Sessões Ministro Luciano Brandão Alves de Souza, em 21 de maio de 2019.
AUGUSTO SHERMAN CAVALCANTI 
Relator